【裁判字號】    89,判,2471
【裁判日期】    890803
【裁判案由】    有關教育事務
【裁判全文】
最  高  行  政  法  院  判  決                  八十九年度判字第二四七一號
    原      告  甲○○
    被      告  教育部
    代  表  人  曾志朗
右當事人間因有關教育事務事件，原告不服行政院中華民國八十七年八月二十六日台
八七訴字第四二○三一號再訴願決定，提起行政訴訟。本院判決如左：
    主  文
再訴願決定、訴願決定及原處分均撤銷。
訴訟費用由被告負擔。
    事  實
緣原告係私立大同商業專科學校（以下簡稱大同商專）講師，於民國八十六年間以美
國Walden University （以下簡稱華爾登大學）之行政管理博士學位送審副教授資格
，經教育部學術審議委員會（以下簡稱學審會）第二十二屆第四次常務委員會議決議
：「（一）遠距教學取得之學位，目前仍不予承認，惟鑑於未來發展趨勢，宜納入『
教育部查證認定國外學歷作業要點』通盤檢討此類學位認定之問題。（二）楊君若符
合碩士後相關工作四年經驗之規定可以論文審定副教授資格。」被告乃以八十六年七
月八日台（八六）審字第八六○七九二三三號函通知原告送審不通過。原告不服，循
序提起訴願、再訴願，均遭決定駁回，遂提起行政訴訟。茲摘敘兩造訴辯意旨如次：
原告起訴意旨及補充理由略謂：壹、取得國外學位之採認與否係依據被告頒布之「查
證認定國外學歷作業要點」（以下簡稱作業要點）及「查證認定國外學歷補充規定」
（以下簡稱補充規定），另訂有「專科以上學校以國外學歷送審教師資格作業須知」
（以下簡稱作業須知）作為以國外學歷送審教師資格作業之準繩，絕非依據未經公布
之所謂「政策」，更不能依據民眾來函請示而未經公告之函復辦理。一、按「補充規
定」四規定：「依據『學術審議委員會第二十屆第一次會議』決議，赴國外大學進修
博士學位文憑，其修業期限應至少修業四個學期（semester）或六個學季（quarter
）且撰寫博士論文者，始得採認。」由駐芝加哥台北經濟文化辦事處文化組美芝（八
六）文字第○二四九號函及內政部警政署入出境管理局（八六）境信雲字第七二九八
號函，足以證明原告係以全職學生之身分在華爾登大學正式註冊、上課，連續進修七
個學季並撰寫論文，取得博士學位，完全符合上項規定。二、依據「作業須知」參之
二國外學歷查證原則（一）項規定，凡持美國碩士、博士學位者若符合１入學時所就
讀學校登錄於被告所編印之參考名冊；２證件依被告駐外管處文件證明辦法規定完成
驗證程序；３修業時間核與入出境記錄相符者，得由用人學校直接加以審核認定，原
告俱符合規定。又依據「作業須知」柒之八規定：「本部『查證認定國外學歷作業要
點』五之四所稱『認可』者，原則以入學時就讀其校院須符合現行『查證認定國外學
歷作業要點』五之四規定列於當期出版之認可名冊中。若有特殊情形，入學時不在認
可名冊內，畢業時已列入認可名冊則採個案認定。」查華爾登大學在原告入學前、就
學中及取得學位後皆列名被告編製之外國大專院校認可名冊中，應不能採個案認定。
三、由「作業要點」六、七及「補充規定」五、七觀之，法令明文規定國外學歷不予
採認之上課方式為（一）以函授方式取得學位者（係遠距教學之一種）；（二）非「
正規學制」者，包括１利用寒暑假短期密集教學、２未赴當地正式註冊、上課或在台
上課取得之國外文憑，亦即國外學位在國內研修之所謂「外位內修」，或稱「跨國遠
距教學」。原告並非利用寒暑假期間攻讀短期密集課程而取得學位，又非未赴當地正
式註冊、上課或在台上課而取得國外文憑，更非以函授方式取得學位，自不能以上揭
「作業要點」第六點（四）項及「補充規定」五來相繩而不採認原告之學位。四、由
「作業要點」及「補充規定」觀之，被告並未規定在國外大學以遠距教學所取得之學
位不予承認，僅在「作業要點」第七點（二）及「補充規定」七明定：「國外大學以
函授課程發給之學歷證件，本部一律不予採認。」然原告係以獨立學習之教學方式取
得學位，非原處分及訴願、再訴願決定中所謂以遠距教學獲得學位。貳、原處分、訴
願、再訴願決定無權否定「認可名冊」之有效性。一、被告每年編印外國大專院校認
可名冊供出國留學者選校參考，亦是作為採認國外學歷之依據。據報紙曾載若係被告
認可之國外大學，其授課方式如採「外位內修」，則將不予採認其學位，違規情形嚴
重者，並將該校從外國大學認可名單中刪除云云，可見被告對於不符規定之國外大專
院校，自應從認可名單中刪除。二、依據「作要要點」五之（四）規定：「畢（肄）
業學校為當地有關權責機關或專業團體認可者。」又「補充規定」二明定：「依據該
『作業要點』第五點（四）規定，非為本部認可之國外大學院校之學歷（文憑），不
予採認。」查華爾登大學為美國中北部大專及學校協會認可，亦在被告認可名冊中。
若被告不予採認華爾登大學之學位，則應早於八十五年六月間立即公告各公、私立大
專院校，並將華爾登大學自認可名冊中除名，始能保障赴美進修者之權益。原告於八
十四年六月間前往該校進修，時間較八十五年六月為早，理應受法令不溯及既往之保
障。參、學審會分別：「以１國人在國外當地以遠距教學方式取得之國外學位及學歷
不予採認。２遠距教學取得之學位，目前仍不予承認。３本部目前對於國外學歷係以
學校為採認單位。４對本案以個案方式處理等有關華爾登大學定位問題上為由，不予
採認原告之學位。」惟查：一、為維護原告之權益，大同商專曾請求學審會提供不採
認國外遠距教學之有關法令規定，學審會以台（八六）審字第八六○八六七三六號函
復大同商專，此函復之第二點謂：「二、本部查證及認定國外學歷補充規定五：『依
據該作業要點第六點（四）項規定，未赴當地正式註冊、上課或在台上課取得之國外
文憑，本部不予採認。』」係被告不採認遠距教學之明文規定，並非泛指國人在國外
當地以遠距教學方式取得之國外學位皆不予認定。學審會竟以上述函復作為不採認國
外遠距教學學位之惟一依據，並以此否認原告學位之合法性。二、原處分不予承認遠
距教學應指「跨國遠距教學」及在國外以函授方式上課者。若係泛指所有遠距教學，
則被告應在「作業要點」及「補充規定」內明定國外大學「透過遠距教學取得之學位
不予承認」，同時學審會對以外國學歷送審之每一案件，除查證授予學位之國外大學
是否列名被告之認可名冊外，亦應逐一查證送審者是否曾以遠距教學方式修課作為採
認與否之標準，如此方謂公平合理。另訴願決定以「基於教育部對於透過遠距教學不
予承認之政策，該校之學位應無法送審教師資格。」試問該政策何時公布週知，而空
中大學亦是遠距教學之一種，為何其學位被告承認；又被告訂有「專科以上學校開辦
遠距教學課程試辦作業要點」，依該要點四，所修之學分則予採認。三、原告曾向被
告陳情指出所修習之課程乃以獨立學習為主之一對一教學，且獨立學習之教學方式於
美國被各大學普遍運用於各種碩博士學位課程當中，然此等以錄影帶衛星電視上課之
遠距教學學位課程，卻未見被告有何認定上問題，顯見被告認定不公。訴願決定依據
美芝（八五）文字第○三七九號函謂：「華爾登大學名列三所遠距教學學校之一」，
刻意使人以為美國僅有三所學校從事遠距教學。查該函復僅檢附三所學校之「有關」
遠距教學資料，並未斷言所列三校係純粹為遠距教學。按台北經濟文化辦事處除芝加
哥外，尚有其他分處，各有其管轄區，學審會執意僅依如此草率且非全面性之蒐集資
料來審理原告案件，足證刻意為難。甚者，學審會以台（八六）審字第八六一三五七
七一號函復略以：「三、本部目前對於國外學歷係以學校為採認單位。」強行作為被
告獨不採認原告學位之依據。四、學審會以一紙不實且未具名之檢舉函為由，並未依
規定將原告之副教授送審案以通案方式處理，卻採用個案認定方式處理，並執意向駐
芝加哥台北經濟文化辦事處文化組查證華爾登大學之定位問題。依「作業要點」二規
定：「所稱查證，指查明國外各級學校畢業證書、學位證書、肄業證書或成績證明等
學歷證件是否屬實。」而非指向國外各級學校查證其定位問題。然學審會卻否定被告
認可名冊之有效性，在華爾登大學大作文章，斷然認定華爾登大學之學位無法送審，
顯係違法。肆、華爾登大學校長Dave R. Palmer致學審會函中，除明確指出該校非函
授學校外，又在致前教育部部長吳京博士信函中指出：「雖然華爾登大學確有提供經
由網路的遠距教學課程，但並不包含在楊博士的研讀課程中。在他所研讀之課程中，
沒有一項是經由網際網路和電視來教學，也沒有一項學分是使用網際網路而修來的。
網際網路只是一項媒介，用來便利教授與學生之間之溝通而已。在楊博士所研讀之課
程中也沒有一項是屬於密集教學。楊博士所研讀之課程在修得學分之前，必須直接並
持續和其指導教授以一對一方式來研究開發其研讀之課程內容，並證明其對課程內容
的精通與掌握。」按華爾登大學之校長為西點軍校出身之名軍事家及名教育家，自有
其身分及地位，除非將其證詞視為謊言，否則被告處分顯屬不當。伍、由前述華爾登
大學校長來函可知華爾登大學之教學型態分為１獨立學習教學方式；２網路教學課程
，有專業心理學博士及教育科學碩士；３區域性及暑期密集教學課程。原告所修課程
已由該校校長證明屬於上述第一種教學型態，即一對一之獨立學習教學方式。如此獨
立學習之教學方式早已被美國多所著名大學之碩博士課程所採用，且在台灣如師範大
學等校之某些博士課程中亦採用。又網際網路僅用來便利教授與學生間之聯繫而已，
雖然華爾登大學規定所有學生皆須參加於印第安那大學所舉行之暑期活動或區域性集
會，但僅修習專業心理學博士與教育科學碩士方以密集教學方式上課，原告並未透過
網際網路或密集方式來上課，顯然駐芝加哥台北經濟文化辦事處文化組忽略華爾登大
學具備多元化教學型態之事實。又訴願決定略謂：「該校位於明尼蘇達州首府明市之
一幢老式建築物的二樓為辦公室形式，並無教室等語。」然事實上華爾登大學之博士
學位指導教授分散在全美各大學任教，博士班研究生除利用華爾登大學長期租用之印
第安那大學之各種資源與設施外，亦利用指導教授任教學校之教室及其他設備進行一
對一之指導教學及從事研究工作。華爾登大學在明尼蘇達州首府明市之辦公室，僅作
為該校之行政中心而已，並非用來從事教學活動，自無須教室等設施。駐芝加哥台北
經濟文化辦事處鄭秘書僅依華爾登大學簡介及簡略實地訪問報告作為函復內容，該報
告僅偏重華爾登大學之外形條件未能主動詳實調查原告之進修方式，難謂已維護當事
人之權益。陸、原告所取得華爾登大學之Administration/Management 博士學位，其
研習之課程為 KAM-Based Program ，此乃以獨立學習為主之上課方式，學生經由直
接並持續和指導教授以一對一、面對面之個別指導教學方式進修， 謹呈原告指導教
授 Norman Person 博士之信函內容略謂：原告於一九九四年至一九九七年間在華爾
登大學取得博士學位，在該期間為督導原告入學及其獨立學習為主之全部博士學習課
程。Norman Person 為原告之個人指導老師、教師及督導者，所以非常清楚原告之進
修情形，原告於入學後，即在美國當地進修，每位博士班學生被指定一位個人指導老
師，在整個博士課程中進行一對一指導與教學。由於擔任系主任之故，除了定期與原
告面對面接觸外，亦與其他多位教授一同評鑑原告之各項作品及學習進度。 Norman
Person曾親自督導原告完成 KAM2-Human Development 之學科要求，亦擔任其 KAM7-
Case Study Research 之第一評審，而原告之博士論文—施行策略聯盟過程中之關鍵
成功因素，更是一份卓越傑出之學術研究作品。由於原告之聰穎及努力，得以短短不
到三年之時間取得博士學位，原告能達成甚至經常超越校方所嚴格訂立之標準，其成
就是令人引以為傲的。原告於華爾登大學所有學習都在Norman Person 親自監督及指
引下進行，此種學習方式，事實上與在牛津大學、劍橋大學、哈佛大學等學校攻讀類
似之博士學位課程是一致的。原告之課程中，所有教學都經由一對一方式進行，並未
以任何電子傳訊工具來進行教學，而使用 E-Mail 僅是利於個人間之通訊，與教學無
關。每一課程均要求提繳書面學術研究報告，學生與指導教授間必須不斷直接進行討
論及修改初稿，然後才能繳交具有適當學術規格和參考書目且符合要求之最後完成作
品，所採取與要求之學術品質標準乃是相當於發表在學術性期刊上作品之水準。根據
Norman Person 四十多年之學術經驗，華爾登大學之 Administration/ Management
博士學位課程在本質上與許多英國、加拿大、美國大學之博士學位課程是十分相近，
而華爾登大學之博士課程比其他大學博士學位課程更注重個別指導之學習方式等語。
柒、（一）被告採認美國哥倫比亞大學教育博士學位，該學位亦採獨立學習之教學方
式，原告曾於八十六年十月三十一日陳情被告向華爾登大學審慎查證原告在該校研讀
博士學位之上課方式，並指出美國哥倫比亞大學教育博士學位亦採獨立學習之教學方
式而未聞被告對此學位有何認定上問題。被告以八十六年十一月二十四日台（八六）
審字第八六一三五七七一號函復之三稱：「本部目前對於國外學歷係以學校為採認單
位」，足證被告採認美國哥倫比亞大學以獨立學習之教學方式取得之學位。（二）遍
查被告所定「作業要點及補充說明」及「作業須知」，並無明文規定國外學歷「以學
校為採認單位」。若被告欲「以學校為採認單位」，則須公告週知各公私立專科以上
學校始能做為認定依據。捌、（一）被告答辯書之二稱：「本部於八十五年七月二十
五日台（八五）高二字第八五○五六二六一號函復民眾請示有關在國外地區居住而以
遠距教學方式取得之學位及學歷不予承認在案。」足證被告係以未經公告答復民眾之
私函作為認定「在國外當地以遠距教學方式取得之國外學位及學歷不予採認」之依據
。（二）查「作業要點及補充說明」及「作業須知」中並無明文規定在「國外當地以
遠距教學方式取得之國外學位及學歷不予採認。」若被告欲以此答復民眾之私函作為
認定依據，則須公告週知各公私立專科以上學校始能做為認定依據。此有被告八十六
年七月十日台（八六）台審字第八六○六六八六○號函與八十七年四月三十日台（八
七）審字第八七○三七八三二號函以正本週知各公私立專科以上學校，並副知文教處
、技職司、公報室、學審會可資佐證。復查被告對持國外學歷擔任專科以上教師資格
之認定，係由學審會主政，對參考名冊之認定、修正事宜係由文教處主政。由該答復
民眾之私函文號可知該函係由高教司答復民眾，其正本應週知各公私立專科以上學校
，並副知學審會、文教處及民眾等，而文教處應亦早於八十五年七月即可將華爾登大
學從認可名冊中除名，事實上直至八十七年五月華爾登大學上列名於被告編印之最新
版認可名冊中，被告未將該函復公告週知，逕作不採認原告學位之依據，顯有不當。
（三）縱使被告得以未經公告週知之答復民眾之私函作為審定第三人學位學歷之依據
，原告亦絕非「在國外當地以遠距教學方式取得之國外學位及學歷」，依此被告不予
採認之決定，於法無據。玖、被告答辯書六稱：「本部對於國外學歷之認定除所就讀
學校必須為當地政府有關權責機構或專業團體認可外，尚須符合本部相關學歷認定之
規定。簡言之，認可學校僅是其中一項要件，必須配合相關規定審定之」其「相關規
定」乃指１入學時就讀學校須登錄於被告所編印之參考名冊－原告所就讀之華爾登大
學列名於被告之參考名冊中。２須符合補充規定四所規定之修業期限－原告連續進修
七個學季符合修業期限至少六個學季之規定。３修業期間與入出境紀錄相符－由內政
部警政署入出境管理局（八六）境信雲字第七二九八號函可證修業期間與出入境紀錄
相符。４上課方式不得採用函授方式－而華爾登大學並非函授學校。因此，原告符合
上述規定，學位理應被採認而可送審教師資格。而國外學歷之認定，「認可名冊」雖
僅為其中一項要件，但卻是首要條件，為出國進修者用以辨認其所就讀學校是否為被
告所採認之唯一依據。若此首要條件不符，則當然不必再論其他相關規定。拾、由華
爾登大學校長證明函件內容分析，其對該校教學型態之敘述，與駐外單位八十五年六
月六日美芝（八五）文字第○三七九號函對該校學型態之分類（１透過電腦網路２區
域性及暑期密集課程３個別指導課程）是一致的。然上述三種教學方式係實施在不同
學位之進修，簡言之，在華爾登大學不同碩博士學位，採取不同教學方式，原告所進
修的係採用個別指導方式，絕非被告所稱：「利用隔空電傳視訊方式教學」之所謂遠
距教學。被告非但未深入了解華爾登大學之多元化教學型態，亦未能詳細調查原告之
進修方式，而不予採認原告之學位，使原告深表遺憾。由上述可知，華爾登大學只有
教育科學碩士及專業心理學博士透過電腦網路上課，若依被告認為在國外當地以遠距
教學方式取得之國外學位及學歷不予採認，則就華爾登大學而言，亦僅有專業心理學
博士學位與教育科學碩士學位無法送審教師資格，並非全部學位均無法送審教師資格
。拾壹、被告既以駐外單位八十五年六月六日美芝（八五）第○三七九號函及八十六
年五月六日文字第○三五○號函認定華爾登大學係一從事遠距教學之學校，更以未經
公告之八十五年七月二十五日台（八五）高二字第八五○五六二六一號答復民眾之私
函作為認定「在國外當地以遠距教學方式取得之國外學位及學歷不予採認」之依據，
而否定華爾登大學之學位，即決定該校學位無法送審教師資格，則被告理應於八十五
年六、七月間將此決定公告各公私立專科以上學校並將華爾登大學自認可名冊中除名
，始能保障出國進修者之權益，否則對依據認可名冊前往該校進修，俟其取得學位歸
國送審教師資格且遭被告否定者而言，誠為莫大羞辱。原告於八十四年六月間前往該
校進修，時間較諸八十五年六、七月為早，亦理應受法令不溯及既往之保障。現被告
既不「公告除名」於先，又不保障「不溯及既往」於後，直至原告學成歸國後不予採
認所修學位，實難令人甘服，請求判決撤銷一再訴願決定與原處分，並另為適法之處
分等語。
被告答辯意旨略謂：一、緣於遠距教學課程其品質水準皆尚有待深入評鑑，目前為能
維持教育之一定學術水準，被告對於以遠距教學所取得之學位採不開放及不承認之政
策。二、被告查證認定國外學歷補充規定五有關「．．．未赴當地正式註冊、上課或
在台上課取得之國外文憑，本部不予採認。」一節，依被告主管業務司（高教司）之
解釋，其規定之原意為規範留學生修讀國外學位，其修讀之課程應屬正規學制者，且
應實際親赴留學國學校內註冊、上課。查遠距教學係利用隔空電傳視訊方式上課教學
，其課程為非普遍性與全面性，故遠距教學在國內仍屬試驗性質，其成效尚待評估，
仍屬非正規學制。其次，遠距教學課程即屬「未赴當地上課」之課程，如所修習課程
無論是跨國、跨校或在同一國度中跨區皆係遠距教學方式而得，其學歷依規定自是無
法採認。且被告於八十五年七月二十五日台（八五）高二字第八五○五六二六一號函
復民眾請示有關在國外地區居住而以遠距教學方式取得之學位及學歷不予承認在案。
故有關原告所陳被告並未明文規定「在國外當地以遠距教學方式取得之國外學位及學
歷不予採認」而不得作為判斷依據，顯有未合之處。三、私立大同商專於八十六年四
月九日以（八六）同商專人字第一一○○號函報原告送審副教授資格。惟於本案送被
告審查之前，被告業已接獲該校不具名教師檢舉美國華爾登大學為一遠距教學學校，
其學歷應不為被告所認可等情事，乃電請學校補充說明。嗣後被告為能詳細了解該校
在美國之認可情形、教學型態及是否為一遠距教學為主之學校等情事，乃於八十六年
四月十八日台（八六）審字第八六○三八七四六號函請駐芝加哥台北經濟文化辦事處
文化組代為查明上述所列事項。四、駐芝加哥台北辦事處文化組於八十六年五月六日
美芝（八六）文字第○三五○號函復被告查詢事項略謂：（一）認可情形：美國華爾
登大學列名於九五—九六年美國教育學會編輯獲認可大專校院一書中。首於一九九○
年為美國中北部大專及學校協會認可，並於一九九四年再獲該學會認可，且未註記任
何評鑑不符記號。（二）教學型態：該校提供各地有志就讀研究所學生異於傳統到校
上課方式之教學，上課方式主要為透過網際網路，間輔以每學年為期四天至兩、三週
不等之區域性密集課程、暑期課程、個別指導課程等。學生可依個人需要選擇學習地
點、設計學習進度、突破傳統上有時間、空間限制之教學方式。（三）是否歸屬於以
遠距教學為主之學校：鑑於該校絕大多數課程均可透過電腦修畢，未規定學生必須到
校上課，並強調其校園廣佈全世界之基本理想，應屬遠距教學為主之學校。五、復查
閱駐芝加哥台北經濟文化辦事處文化組於八十五年六月六日函復被告文教處就美國有
關遠距教學學校之資料蒐集結果顯示，華爾登大學名列為三所遠距教學學校之一，而
其課程實施方式略為：（一）透過電腦網路（Internet）。（二）區域性密集課程（
每學年四天）、暑期課程（分每年三週及四週兩種）。（三）個別指導課程。註冊期
間內至少修一次暑期課程，每註冊學年內修一次區域性密集課程，海外學生則須修兩
次暑期課程。提供碩、博士學位。六、被告對於國外學歷之認定，除所就讀之學校必
須為當地政府有關權責機關或專業團體認可外，尚須符合被告相關學歷認定之規定，
簡言之，認可學校僅是其中一項要件，必須配合相關規定審定之。經前述駐外單位所
送資料顯示，美國華爾登大學係以遠距教學方式為主之學校，因而該校雖列名於美國
AIPE0000-0000 版中，但基於被告對於透過遠距教學獲得學位不予承認之政策，該校
之學位應無法送審教師資格。故全案送請被告學審會第二十二屆第四次常會決議：（
一）遠距教學取得之學位，目前仍不予承認，唯鑑於未來發展趨勢，宜納入「教育部
查證認定國外學歷作業要點」通盤檢討此類學位認定之問題。（二）原告若符合碩士
後從事相關工作四年經驗之規定可以論文審定副教授資格。被告即依據前開會議決議
於八十六年七月八日台（八六）審字第八六○七九二三三號函知學校。七、綜上所陳
，被告原處分及訴願決定依法均無違誤，請判決駁回原告之訴等語。
    理  由
本件原告係大同商專講師，該校以原告具有美國華爾登大學之行政管理博士學位送審
副教授資格，經被告函請駐芝加哥台北經濟文化辦事處文化組代為查明該校在美國之
認可情形、教學型態及是否為一遠距教學為主之學校等事項。經駐芝加哥台北辦事處
文化組於八十六年五月六日美芝（八六）文字第○三五○號函復被告查詢事項略謂：
「（一）認可情形：美國華爾登大學列名於九五—九六年美國教育學會編輯獲認可大
專校院一書中。首於一九九○年為美國中北部大專及學校協會認可，並於一九九四年
再獲該學會認可，且未註記任何評鑑不符記號。（二）教學型態：該校提供各地有志
就讀研究所學生異於傳統『到校上課』方式之教學，上課方式主要透過網際網路，間
輔以每學年為期四天至兩、三週不等之區域性密集課程、暑期課程、個別指導課程等
。學生可依個人需要選擇學習地點、設計學習進度、突破傳統上有時間、空間限制之
教學方式。（三）是否歸屬以遠距教學為主之學校：鑑於該校絕大多數課程均可透過
電腦修畢，未規定學生需到『校』上課，並強調其『校園』廣佈全世界之基本理念，
應屬以遠距教學為主之學校。」另依駐芝加哥台北經濟文化辦事處文化組於八十五年
六月六日美芝（八五）文字第○三七九號函復被告文教處就美國有關遠距教學學校之
資料蒐集結果顯示，華爾登大學之課程實施方式略為：「１透過電腦網路（Internet
）。２區域性密集課程（每學年四天）、暑期課程（分每年三週及四週兩種）。３個
別指導課程。註冊期間內至少修一次暑期課程，每註冊學年內修一次區域性密集課程
，海外學生則須修兩次暑期課程。提供碩、博士課程。」依「教育部查證認定國外學
歷作業要點」第五點（四）項規定，國外學歷經查證畢（肄）業學校為當地有關權責
機關或專業團體認可者，始得認定相當於國內何種學歷。另依「查證認定國外學歷補
充規定第二點規定，依據上述作業要點第五點（四）項規定，非為被告認可之國外大
學校院之學歷（文憑），不予採認。被告以本件既經前述駐外單位所送資料顯示，美
國華爾登大學係以遠距教學方式為主之學校，該校雖列名於美國AIPE0000-0000 版中
，但其上課方式主要為透過網際網路，間輔以每學年為期四天至兩、三週不等之區域
性密集課程、暑期課程、個別指導課程等，顯然該校係提供異於傳統「到校上課」方
式之教學，仍屬「查證認定國外學歷補充規定」第五點：「．．．未赴當地正式註冊
、上課．．．」之情形。被告乃以八十六年七月八日台（八六）審字第八六○七九二
三三號函通知原告略以：「．．．依本部之規定，以遠距教學方式取得之學位，目前
仍不予採認。惟鑒於未來發展之趨勢，本部已將此類學位認定問題納入修正相關規定
之檢討中。」而否准原告之申請案，固非全然無見。惟按「副教授應具有左列資格之
一：一、具有博士學位或其同等學歷證書，曾從事與所習學科有關之研究工作、專門
職業或職務四年以上，並有專門著作者。二、曾任助理教授三年以上，成績優良，並
有專門著作者。」為教育人員任用條例第十七條所明定。所稱「具有博士學位」者，
依學位授與法第七條規定，應指在大學研究所博士班之研究生，完成博士學位應修課
程或通過博士學位候選人資格考試，提出論文，經博士學位考試委員會考試通過者，
授予博士學位。至於在國外大學研究所所取得之博士學位，究應如何查證認定，自應
參酌上開規定予以採認。又關於大學教師升等資格之審查，關係大學教師素質與大學
教學、研究水準，並涉及人民工作權與職業資格之取得，除應有法律規定之依據外，
主管機關所訂定之作業要點，尚須保證能對升等申請人專業學術能力及成就作成客觀
可信、公平正確之評量，始符合憲法第二十三條之比例原則。經查「教育部查證認定
國外學歷作業要點」第六點（四）項規定：「國外學歷有左列情形之一者，得予查證
，但不予認定：．．．（四）修習之課程非屬正規學制者。」又依「查證認定國外學
歷補充規定」第五點規定：「依據該作業要點第六點（四）項規定，利用寒暑假期間
，以短期密集教學，取得之國外學歷，或未赴當地正式註冊、上課或在台上課取得之
國外文憑，本部不予採認。」故依教育人員任用條例暨上述辦法及補充規定，並未明
定所謂「遠距教學方式取得之學位不予採認」，被告以華爾登大學係以遠距教學方式
為主之學校，因而該校雖列名於美國AIPE0000-0000版中，但基於被告對於透過遠距
教學獲得學位不予承認之政策，該校之學位應無法送審教師資格。對於原告在美國中
北部大專及學校協會認可之華爾登大學所取得之博士學位，未斟酌原告實際如何從事
學習、研究及取得博士學位，即以華爾登大學係以遠距教學方式為主之學校，以政策
上不予採認其學歷，作為否准原告取得教師升等資格之依據，於法洵屬無據。次查原
告主張華爾登大學在原告入學前、就學中及取得學位後皆列名被告編製之外國大專院
校之認可名冊中；原告係以全職學生身分在華爾登大學正式註冊、上課，連續進修七
個學季並撰寫論文，取得博士學位。而其修業期間與入出境紀錄相符，並有內政部警
政署入出境管理局八十六年四月十七日（八六）境信雲字第七二九八號函影本可稽
。其既非利用寒暑假期間攻讀短期密集課程而取得學位，亦非未赴當地正式註冊、上
課或在台上課而取得國外文憑，更非以函授方式取得學位，自不能以上揭「作業要點
」第六點（四）項及「補充規定」第五點規定作為不採認原告學位之依據云云。另據
原告檢附之華爾登大學校長Dave R. Palmer及原告之指導教授Norman Person博士之
信函中，除明確指出該校非函授學校外，並說明該校之教學型態分為：１獨立學習教
學方式；２網路教學課程，有專業心理學博士及教育科學碩士；３區域性及暑期密集
教學課程。原告所修課程已由該校校長證明屬於上述第一種教學型態，即一對一之獨
立學習教學方式，且在原告所研讀之課程中，沒有一項是經由網際網路和電視來教學
，也沒有一項學分是使用網際網路而修來的，更沒有一項是屬於密集教學方式。原告
於入學後，即在美國當地進修，每位博士班學生被指定一位個人指導老師，在整個博
士課程中進行一對一指導與教學。Norman Person 曾親自督導原告完成 KAM2- Human
Development 之學科要求，亦擔任其KAM7-Case Study Research之第一評審，而原告
博士論文—施行策略聯盟過程中之關鍵成功因素，更是一份卓越傑出之學術研究作品
等情。上開陳述之事實，是否屬實？自有詳予調查之必要。被告未深入了解華爾登大
學究竟有無多元化教學型態，有無所謂「一對一指導與教學」之獨立學習教學方式？
亦未詳查原告在美國留學期間之實際進修方式，其取得博士學位之修業期間、應修課
程與學位授與法及國內大學研究所同類之博士學位比較是否顯不相當，僅以華爾登大
學係以透過遠距教學為主之學校，遽認原告在該校獲得之學位不予承認，認事用法不
無違誤。一再訴願決定，未予糾正，遞為訴願駁回之決定，亦有未合，爰均予以撤銷
，由被告查明後另為適法之處分，以昭折服。
據上論結，本件原告之訴為有理由，爰依行政訴訟法施行法第二條、行政訴訟法第九
十八條第三項前段，判決如主文。
中    華    民    國     八十九      年      八      月       三        日
              最 高 行 政 法 院 第 五 庭
                                審 判 長 法  官      廖  政  雄
                                         法  官      廖  宏  明
                                         法  官      黃  璽  君
                                         法  官      林  清  祥
                                         法  官      姜  仁  脩
右  正  本  證  明  與  原  本  無  異
                                         法院書記官  蘇  金  全
中    華    民    國     八十九      年      八      月       四        日


司法院資訊處製作；財團法人民間司法改革基金會備份。
